臺灣高等法院刑事裁定
110年度抗字第1520號
抗  告  人  
即  被  告  蕭琳之


選任辯護人  宋思凡律師
上列抗告人即被告因違反銀行法等案件，不服臺灣臺北地方法院
中華民國110年9月15日限制出境、出海之裁定（110年度金訴字
第13號），提起抗告，本院裁定如下：
    主  文
抗告駁回。
    理  由
一、原裁定意旨略以：
　㈠抗告人即被告蕭琳之（下稱被告）因涉犯組織犯罪防制條例
    第3條第1項後段之參與犯罪組織、銀行法第125條第1項之非
    銀行辦理國內外匯兌業務、非法經營銀行業務、洗錢防制法
    第14條第1項之一般洗錢、刑法第339條之4第1項第2款之3人
    以上共犯之加重詐欺取財等罪嫌，偵查中經檢察官聲請羈押
    ，經臺灣臺北地方法院（下稱臺北地院）訊問後認有羈押原
    因及必要，於民國109年10月1日起裁定羈押，並於109年12
    月1日起延長羈押2月，嗣因被告於110年1月19日聲請具保停
    止羈押，經臺北地院以110年度偵聲字第31號於110年1月20
    日裁定准予停止羈押，並限制出境、出海8月。
　㈡茲被告限制出境、出海期間即將屆滿，依據卷內證人即告訴
    人、被害人等之指述、共同被告之供述、轉帳明細、LINE對
    話截圖、存摺影本及其他證據，堪認「V SIR」確有利用大
    陸網站「TINANCE」實施詐欺、非法吸金等犯行，被告為同
    案被告徐鈞庭處理會計事項，足認涉犯上開犯罪嫌疑重大。
    審酌被告所涉犯銀行法第125條第1項前段之非法經營銀行業
    務罪嫌，係最輕本刑有期徒刑3年以上之重罪，衡諸面臨重
    罪之訴追或遭判刑者，常伴有逃亡之高度可能，此為趨吉避
    凶、脫免刑責、不甘受罰之基本人性使然，被告為規避將來
    審判程序之進行或妨礙刑罰之執行而誘發逃亡之可能性甚高
    。參以被告現為同案被告徐鈞庭之配偶，同案被告徐鈞庭具
    有雙重國籍並有美國護照等情，被告並非毫無長期居留國外
    之可能。復依我國司法實務經驗，被告原於偵審程序遵期到
    庭、國內尚有家人、有固定住居所情況下仍棄保潛逃出境，
    至案件無法續行或執行之情形不勝枚舉，是被告所辯每次庭
    期都有遵期到庭、甫生產完，小孩目前2個多月，且新冠肺
    炎疫情嚴重，被告無帶小孩外出、逃亡之可能云云，尚不足
    採。是權衡刑事司法權之有效行使、公共利益、被告人身自
    由法益受限制之程度，認有繼續限制出境、出海之必要，爰
    裁定自110年9月20日起限制出境、出海8月等語。
二、抗告意旨略以：依據共同被告等人於警詢、偵查中之供述資
    料，可知被告於「TINANCE」詐騙網站運作期間，並非共同
    被告余鈞庭之會計；再依共同被告供述及卷內所附被告之通
    訊軟體微信對話截圖，亦見被告係在109年下半年後才幫忙
    共同被告余鈞庭紀錄其員工支出，明顯與「TINANCE」詐騙
    網站運作期間，並無重疊，是被告並未參與「TINANCE」詐
    騙網站運作之任何事務，而無犯罪嫌疑重大。綜上，從前開
    證據資料可知「TINANCE」詐騙網站運作期間，被告並非共
    同被告余鈞庭之會計，原審未予審酌，逕認被告犯罪嫌疑重
    大，仍有限制出境、出海之必要，顯有重大違誤。且被告於
    原審所定每次庭期均有遵期到庭，積極面對司法程序，在台
    有固定住所，甫於今年6月生產完畢，新生兒目前僅3個月大
    ，身體尚未發育完全、免疫力低弱，在當前新冠肺炎肆虐之
    情況下，出國即存在危害生命健康之巨大風險，況被告並未
    具有雙重國籍，亦無他國護照，原審逕以共同被告即被告之
    配偶余鈞庭具有美國護照，遽認被告有逃亡之可能性，將被
    告與共同被告余鈞庭之情況混為一談，自有重大違誤，請予
    撤銷原裁定等語。
三、按刑事訴訟法本無有關限制出境、出海之明文，實務上向來
    認為限制出境、出海，屬於替代羈押處分中「限制住居」之
    下位類型之一，係執行限制住居方法之一種。惟限制住居之
    範圍、效力未必能涵蓋限制出境、出海，限制出境、出海之
    機能也非僅限於羈押之替代手段，為明確區分兩者之性質不
    同，以及規範限制出境、出海之法定要件與相關適用程序，
    108年6月19日修正公布之刑事訴訟法增訂第八章之一「限制
    出境、出海」專章（下稱限制出境新制），並自修正公布後
    6個月即108年12月19日施行。其於第93條之2第1項規定：「
    被告犯罪嫌疑重大，而有下列各款情形之一者，必要時檢察
    官或法官得逕行限制出境、出海。但所犯係最重本刑為拘役
    或專科罰金之案件，不得逕行限制之：一、無一定之住、居
    所者。二、有相當理由足認有逃亡之虞者。三、有相當理由
    足認有湮滅、偽造、變造證據或勾串共犯或證人之虞者」；
    第93條之6規定：「依本章以外規定得命具保、責付或限制
    住居者，亦得命限制出境、出海，並準用第93條之2第2項及
    第93條之3至第93條之5之規定」，明定限制出境、出海之強
    制處分可分為逕行限制出境、出海（獨立型限制出境），及
    替代羈押處分之限制出境、出海（羈押替代型限制出境）兩
    種類型。次按限制出境、出海之強制處分，其目的在防阻被
    告擅自前往我國司法權未及之境，俾保全偵查、審判程序之
    進行及刑罰之執行，被告於我國領土範圍內仍有行動自由，
    亦不影響其日常工作及生活，干預人身自由之強度顯較羈押
    處分輕微，故從一般、客觀角度觀之，苟以各項資訊及事實
    作為現實判斷之基礎，而有相當理由認為被告涉嫌犯罪重大
    ，具有逃匿、規避偵審程序及刑罰執行之虞者即足。且是否
    採行限制出境、出海之判斷，乃屬事實審法院職權裁量之事
    項，應由事實審法院衡酌具體個案之訴訟程序進行程度、人
    權保障及公共利益之均衡維護等一切情形，而為認定，其裁
    量職權之行使苟無濫用權限之情形，即不得指為違法（最高
    法院109年度台抗字第249號裁定意旨參照）。末按限制住居
    、限制出境僅在保全刑事偵查、審判、執行之順利進行，有
    關限制出境之事由是否具備、是否具有限制出境必要性之審
    酌，並毋須如同本案有罪或無罪之判決，應採嚴格證明法則
    ，將所有犯罪事實證明至「無合理懷疑之確信程度」。反之
    ，僅須依自由證明，對前揭要件事實證明致讓法院相信「很
    有可能如此」之程度即可。倘依卷內證據，被告犯罪嫌疑重
    大，確有出境滯留他國不歸而逃亡之可能性存在，自足影響
    審判之進行或刑罰之執行，依法當得為必要之限制出境強制
    處分，以確保被告到庭接受審判或執行。
四、經查：
　㈠被告因涉犯銀行法等案件，前於偵查中經原審於110年1月20
    日以110年度偵聲字第31號裁定限制出境出海8月，於同年月
    25日經檢察官提起公訴後，並於同年月28日繫屬臺北地院，
    此有原審前揭裁定及110年1月21日北院忠刑軒110偵聲31字
    第1109002206號函附卷足憑（偵聲卷第21至27頁）。嗣因前
    揭限制出境出海期間屆至，經原審於110年9月10日訊問被告
    後，被告雖否認犯行，惟參酌卷內事證，從客觀上為形式觀
    察，可認被告涉犯上開銀行法等罪嫌重大。又被告所涉銀行
    法第125條第1項前段之非法經營銀行業務罪為法定刑3年以
    上10年以下有期徒刑之重罪，參諸面臨重罪之訴追或遭判處
    重刑者，常伴有逃亡之虞之高度可能性，此本即為趨吉避凶
    、脫免刑責、不甘受罰之基本人性，而本案現由原審審理中
    ，尚有後續審理及執行程序有待進行，故原裁定認定有相當
    理由足認被告有逃亡之可能，已非無憑。從而，本案符合刑
    事訴訟法第93條之2第1項第2款之限制出境、出海原因，且
    有限制出境、出海之必要，原審因而裁定自110年9月20日起
    限制出境、出海8月，經核並無不合。
　㈡抗告意旨雖以被告於「TINANCE」詐騙網站運作期間，並非共
    同被告余鈞庭之會計，係於後續才擔任會計，被告並未參與
    詐騙網站運作，而無犯罪嫌疑重大，主張應撤銷被告之限制
    出境、出海云云置辯。惟查，限制出境必要性之審酌，僅達
    自由證明之程度即為已足，即有具體事由，足以令人相信被
    告很可能涉嫌其被指控之犯罪，而與認定犯罪事實依憑之證
    據需達無合理懷疑之確信程度者，尚屬有別；再者，被告涉
    犯數罪，案件涉及之被害人數眾多、所涉詐騙金額非低（詳
    起訴書證據清單待證事實欄所載），所涉情節責任非輕，基
    於趨吉避凶、脫免刑責、不甘受罰之人性，倘案情發展對其
    不利或有身陷囹圄可能時，被告更有滯外不歸或逃亡之虞，
    要難謂無影響本件審判進行或刑罰執行。衡酌我國司法實務
    經驗，被告於偵、審程序遵期到庭，且國內尚有家人，並有
    固定住居所情況下，仍不顧國內事業、財產及親人而棄保潛
    逃出境，致案件無法續行或執行之情事，非無前例，而審酌
    被告有無逃亡之虞，與被告是否遵期到庭、國內有無固定住
    居所、親人、財產等無必然關係，是抗告意旨稱被告於原審
    所定庭期鈞遵期到庭，且甫有新生兒、新冠病毒疫情肆虐等
    情，並無出國逃亡之虞云云，尚非可採。此外，被告本身雖
    無雙重國籍，惟其配偶即共同被告徐鈞庭自承具有雙重國籍
    並有美國護照，亦有相當理由可認被告有得以出境逃亡至海
    外，繼續生活而規避後續訴訟程序之能力。是基於保全刑事
    執行、確保審判程序順利進行之目的，並審酌公共利益及被
    告個人權益之均衡維護，本案限制被告出境、出海之理由仍
    然存在，有限制被告出境、出海之必要。再者，限制出境、
    出海之處分，係保全刑事訴訟程序之順利進行及刑罰權之實
    現，縱被告出國之權益受有影響，但與更重要之國家司法權
    行使之輕重權衡相比，尚屬輕微，亦與非嚴重限制個人行動
    自由權益之比例原則無違。
　㈢綜上所述，原裁定認被告有刑事訴訟法第93條之2第1項第2款
    有相當理由足認有逃亡之虞事由，權衡國家刑事司法權有效
    行使及被告人權保障受限程度，認有限制被告出境、出海必
    要，依前揭規定諭知被告自110年9月20日起限制出境、出海
    8月，於法並無違誤不當。被告仍執前詞提起本件抗告，為
    無理由，應予駁回。
據上論斷，應依刑事訴訟法第412條，裁定如主文。
中　　華　　民　　國　　110 　年　　10　　月　　 5　　日
　　　　　　　　  刑事第十庭  審判長法  官  林婷立
                                    法  官  吳麗英
                                    法  官　呂煜仁
以上正本證明與原本無異。
不得再抗告。
                                    書記官　林廷佳
中　　華　　民　　國　　110 　年　　10　　月　　6 　　日